臺灣高等法院臺中分院民事判決　93年度上字第326號
　　　上　訴　人　丙○○　　　.
　　　共　　　同
　　　訴訟代理人　林春榮律師
　　　複　代理人　楊大德律師
　　　被　上訴人　丁○○　　　.
　　　訴訟代理人　徐鼎賢律師
上列當事人間請求侵權行為損害賠償事件，上訴人對於民國93年
10 月12日臺灣南投地方法院92年度訴字第322號第一審判決提起
上訴，經本院於94年5月11日言詞辯論終結，判決如下：
      主　    文
上訴駁回。
第二審訴訟費用由上訴人丙○○負擔4分之3，由上訴人乙○○負
擔8分之1、餘由上訴人甲○○負擔。
      事實及理由
甲、程序方面：
一、本件被上訴人於原審原僅對上訴人丙○○、乙○○起訴，並
    聲明「先位訴之聲明：(一)上訴人丙○○應將坐落南投縣埔里
    鎮○○段第435地號、地目田、面積2997‧03平方公尺土地
    所有權返還被上訴人。如無法返還，上訴人丙○○、乙○○
    應連帶給付被上訴人新臺幣（下同）4百30萬6千9百74元，
    及自起訴狀繕本送達翌日起至清償日止，按週年利率百分之
    5計算之利息。(二)前項判決上訴人丙○○應協同辦理該土地
    所有權移轉登記予被上訴人。(三)上訴人（指丙○○、乙○○
    ）應給付被上訴人59萬6千元，及自起訴狀繕本送達翌日起
    至清償日止，按週年利率百分之5計算之利息。備位訴之聲
    明：(一)上訴人丙○○應給付被上訴人3百70萬零1百52元、上
    訴人乙○○應給付被上訴人60萬6千8百22元，及均自起訴狀
    繕本送達翌日起至清償日止，按週年利率百分之5計算之利
    息。」嗣具狀將先位之訴撤回，並追加上訴人甲○○為被告
    ，請求其給付被上訴人59萬6千元，及自準備書狀繕本送達
    翌日起至清償日止，按週年利率百分之5計算之利息，核其
    請求之基礎事實均係被上訴人與上訴人甲○○間之借款債權
    是否存在，被上訴人有無溢付款項之同一基礎事實，且無礙
    於本件訴訟之終結，於法並無不合，基於訴訟經濟及紛爭解
    決一次性之原則，自應准許，上訴人雖均抗辯稱被上訴人追
    加上訴人甲○○為當事人，不符民事訴訟法第255第1項但書
    第5款之規定云云，惟本件被上訴人並非基於該條款規定追
    加上訴人甲○○為當事人，是上訴人此部分所辯，容有誤會
    ，事涉程序，合先敘明。
二、按當事人不得提出新攻擊或防禦方法，但對於在第一審已提
    出之攻擊或防禦方法為補充者，不在此限，惟當事人就該事
    由應釋明之，觀諸民事訴訟法第447條第1項第3款、第2項之
    規定即明。查上訴人甲○○於原審已主張被上訴人任意給付
    ，其無不當得利返還請求權（見原審卷第171、172頁），況
    上訴人甲○○於本院再為被上訴人係積欠本息連同違約金，
    總計為9百64萬8千元，則被上訴人至82年12月31日止，既僅
    自動清償8百90萬元，尚不足以清償被上訴人自承其當時所
    積欠之借款本息及違約金之總和，自無溢付之情事，並引最
    高法院29年度上字第1306號判例意旨以為抗辯云云，僅係對
    其於原審之答辯所為法律上理由之陳述，非提出新的攻擊防
    禦方法，亦符合民事訴訟法第447條第1項第3款規定，自屬
    合法。則被上訴人主張上訴人上開理由未曾於原審提出而屬
    新的攻擊防禦方法等情，似有誤會，自不足憑採。
三、上訴人丙○○於本院主張：原審84年度訴字第420號土地扺
    押權塗銷登記事件中，其所提出之金額計6百79萬8千元之本
    票10張，被上訴人於該案中已自認為其所簽發，則該10張本
    票為真正。既然上訴人丙○○持有被上訴人所簽發金額計6
    百79萬8千元之本票，則上訴人丙○○於系爭強制執行事件
    中受分配3百70萬零1百52元，尚不足以清償上開本票債權全
    部，上訴人丙○○自無任何不當得利可言，且受分配款項中
    之4萬2千4百72元係繳入國庫之執行費，上訴人丙○○更未
    獲得利益，與不當得利之要件不符。退步言，縱認該分配利
    益非用於清償上開本票債權，而該當於無法律上原因受有利
    益，亦因此一不當得利返還義務與上開本票債務均屬金錢給
    付且均屆清償期，上訴人丙○○自得主張抵銷，其並已以上
    訴理由狀繕本之送達作為抵銷之意思表示等語，經核抵銷權
    之主張，係屬上訴人丙○○之權利，得隨時為之，性質上並
    非民事訴訟法第447條所規定新攻擊、防禦方法之提出，自
    無因未於第一審言詞辯論終結前為主張而失權的效果，故本
    院認為上訴人丙○○於本院主張抵銷權之行使，仍應許之而
    加以審酌，是被上訴人抗辯此部分係屬新攻擊防禦方法之提
    出，有違民事訴訟法第447條第1項之規定，上訴人復未就同
    條項但書各款事由，依據同條第2項規定提出即時可供調查
    之證據釋明之，應依同條第3項之規定駁回之云云，尚有誤
    會，併予敘明。
四、本院93年12月24日準備程序筆錄第2頁第7行有關被上訴人訴
    訟代理人徐鼎賢律師：「就利息超過百分之20部分，既經上
    訴人任意給付，即無不當得利之問題．．．」之記載，經於
    94年4月8日當庭勘驗93年12月24日法庭錄音資料之結果，實
    係「上訴人主張超過百分之20之部分，如果任意給付就不能
    再請求，即是沒有不當得利的問題。事實上被上訴人在給付
    8百90萬的時候，是依據上訴人自己計算的結果．．．」之
    誤載（見本院卷第66頁），即被上訴人就上訴人主張之任意
    給付乙節，並未自認，事涉程序，先予敘明。
乙、實體方面：
一、本件被上訴人主張：
    （一）、被上訴人自80年6月間起至82年12月，陸續向上訴
            人甲○○借款，約定利息為每百元日息2分（即年
            利率百分之7．2），遲延利息每百元日息1角（即
            年利率百分之36），違約金每百元日息1角（即年
            利率百分之36），每次借款約1、20萬元，均預扣
            3個月利息，累計借貸款項3百60萬元，而因被上訴
            人未能如期返還本金，上訴人甲○○乃不定期與被
            上訴人結算利息及違約金，並於結算後，將利息、
            違約金滾入本金，再以複利計算利息，且預先加入
            3個月之利息，由被上訴人簽發數紙本票交上訴人
            甲○○收執，惟兩造結算後，上訴人甲○○並未將
            被上訴人結算前所簽發之本票返還，且要求被上訴
            人將其所有坐落南投縣埔里鎮○里段第969號及同
            段第980地號土地（重測後為雙吉段第301號及第4
            35地號，下稱系爭969、980地號土地），分別設定
            抵押權登記予其妻即上訴人丙○○及其子即上訴人
            乙○○，設定情形如附表所示。嗣被上訴人於82年
            6月間，將所有坐落南投縣埔里鎮○里段第964號及
            第964之6地號土地出售訴外人余文喜，得款1千零
            50萬元，扣除增值稅、佣金及其他費用後，於82年
            6月7日及82年12月31日分別償還上訴人甲○○1百
            萬元及7百90萬元。被上訴人償付上揭款項後，上
            訴人甲○○雖稱被上訴人尚積欠借款，並要求被上
            訴人再簽發本票數紙交其收執，然經被上訴人核算
            ，縱以3百60萬元為本金計算，自80年9月4日起至
            82年12月31日止，依前開約定，被上訴人僅應支付
            遲延利息1百68萬元，違約金3百零2萬4千元，連同
            本金合計為8百30萬4千元，惟迄82年12月31日止，
            被上訴人已給付上訴人甲○○8百90萬元，溢付59
            萬6千元，債務應已清償完畢，是被上訴人簽發交
            付上訴人甲○○之本票債權均已不存在，則上訴人
            丙○○、乙○○就被上訴人所有系爭土地之抵押權
            設定登記，即因主債權不存在而失其附麗。詎上訴
            人丙○○於84年11月間，以原審84年度執字第1702
            號強制執行事件，就系爭第980地號土地聲請拍賣
            抵押物，經再減價無人應買而由上訴人丙○○於85
            年8月3日承受，並於85年11月15日完成所有權移轉
            登記，其上原有之抵押權登記亦為之塗銷。被上訴
            人因之依法訴請上訴人乙○○塗銷系爭第969地號
            上如附表所示之抵押權設定登記及確認上訴人謝榮
            娥就系爭第980地號土地如附表所示之抵押權債權
            不存在，迭經原審84年度訴字第420號、台灣高等
            法院台中分院86年度上字第393號、最高法院87年
            度台上字第2456號、台灣高等法院台中分院87年度
            上更(一)字第90號判決及最高法院92年度台上字第53
            3號民事事件，判決被上訴人全部勝訴確定在案。
    （二）、上訴人乙○○既應塗銷系爭第969地號上如附表所
            示之抵押權設定登記，上訴人丙○○就系爭第980
            地號土地如附表所示抵押權之債權既經確認不存在
            ，渠等二人即無於上開強制執行事件受領分配款之
            法律上原因，然上訴人丙○○於上開強制執行事件
            中，受有3百70萬零1百52元（其中執行費4萬2千4
            百72元、分配金額3百65萬7千6百80元）之分配利
            益，上訴人乙○○則受有60萬6千8百22元之分配利
            益，致被上訴人受有各該分配金額之損害，被上訴
            人自得依民法第179條不當得利之規定，請求上訴
            人丙○○、乙○○分別返還其所受之利益。
    （三）、被上訴人僅向上訴人甲○○累借3百60萬元，卻已
            返還8百90萬元，溢付59萬6千元乙節，業如前述，
            並經上開民事事件確認，爰依不當得利之規定，請
            求上訴人甲○○返還該溢付款項59萬6千元。
    （四）、對上訴人抗辯之陳述：
            (一)上訴人丙○○、乙○○之抵押權，既因所擔保之
              債權不存在而失所附麗，即無權聲請拍賣系爭土
              地，並受領分配款，渠等二人既分別受領前述抵
              押土地拍賣所得3百70萬零1百52元及60萬6千8百
              22元之分配，即屬無法律上之原因受有利益，被
              上訴人對於其他順位抵押權人所負債務，並未因
              各該上訴人受領上開拍賣所得之分配而消滅，且
              喪失系爭土地所有權，自屬受有損害，上訴人謝
              榮娥、乙○○即應將渠等前述所受領之拍賣所得
              分配返還予被上訴人。
            (二)本件被上訴人係依據民事訴訟法第255條第1項但
              書第7款「不甚礙被告之防禦及訴訟之終結者」
              之規定，追加上訴人甲○○為當事人，非依據同
              法條第1項但書第5款之規定為變更追加，上訴人
              抗辯無理由。
            (三)上訴人甲○○雖主張被上訴人係因清償債務而為
              給付，且於給付時明知無給付之義務云云，惟被
              上訴人於原審84年度訴字第420號、台灣高等法
              院台中分院86年度上字第393號事件審理時，於
              86年8月14日及86年12月24日答辯狀事實及理由
              第2項載明：「．．．至調查局人員調查上訴人
              等重利、偽造文書、違反稅捐稽徵法等案，且上
              訴人已對被上訴人系爭二筆土地進行抵押物拍賣
              時，被上訴人乃委請訴訟代理人代為計算本息，
              始知截至82年12月31日止，已還清累欠之本息，
              並溢付69萬6千元（應為59萬6千元之誤）。」故
              被上訴人並非於82年間清償時，即知無給付之義
              務。
    （五）、被上訴人於本院補稱：
            (一)上訴人原則上不得於第二審提出新攻擊或防禦方
              法：
              依據民事訴訟法第447條第1項規定，當事人原
                則上不得於第二審提出新攻擊或防禦方法。按
                為避免及改正當事人輕忽第一審程序，遲至第
                二審程序始提出新攻擊防禦方法之情形，致耗
                費司法資源，且造成對造當事人時間、勞力及
                費用之浪費，亦無法建構完善之金字塔型訴訟
                制度，乃修正民事訴訟法第447條第1項規定，
                原則上禁止當事人於第二審提出新攻擊防禦方
                法，俾合理分配司法資源。
              本件上訴人於93年12月24日上訴理由狀所載上
                訴理由，於第一審程序均未見提及，顯屬新攻
                擊防禦方法，有違民事訴訟法第447條第1項之
                規定，上訴人復未就同條項但書各款事由，依
                據同條第2項規定提出即時可供調查之證據釋
                明之，應依同條第3項之規定駁回之。
            (二)縱認本件上訴人於第二審提出新攻擊防禦方法，
              與447條第1、2項之規定尚屬無違，渠等之上訴
              ，亦屬無理由，玆分述之：
              上訴人丙○○部分：
                (1)上訴人丙○○主張其持有被上訴人所簽發金
                (2)主張受分配金額款項中之4萬2千4百72元係
              上訴人甲○○部分：
                溢付之59萬6千元，是否清償逾年息百分之20
                部分之遲延利息，應依據被上訴人82年間償還
                甲○○8百90萬元時之情況認定之：
                (1)按被上訴人於82年間償還上訴人甲○○8百
                (2)玆依據上訴人於前述土地抵押權塗銷登記事
                (3)退步言之，縱依據上訴人94年3月4日辯論意
            (三)綜上所述，爰為答辯聲明，求為判決：
              上訴駁回。
              第二審訴訟費用由上訴人負擔。
二、上訴人對於：(一)被上訴人自80年6月間起至82年12月，陸續
    向上訴人甲○○借款，約定利息為每百元日息2分（即年利
    率百分之7．2），遲延利息每百元日息1角（即年利率百分
    之36），違約金每百元日息1角（即年利率百分之36）。(二)
    被上訴人於82年6月7日及82年12月31日，分別償還上訴人甲
    ○○1百萬元及7百90萬元。(三)上訴人丙○○於84年11月間，
    以原審84年度執字第1702號強制執行事件，就系爭980地號
    土地聲請拍賣，並於85年8月3日承受取得，上訴人丙○○於
    上開強制執行事件中，受有3百70萬零1百52元（其中執行費
    4萬2千4百72元、分配金額3百65萬7千6百80元）之分配款，
    上訴人乙○○則受有60萬6千8百22元之分配款等情，固不加
    爭執，但各以下列諸情為辯：
    （一）、上訴人丙○○、乙○○部分：
            (一)本件被上訴人據為提起本訴之確定判決，已由上
              訴人依法提起再審之訴，現由最高法院以92年度
              台上字第2153號民事判決，發回台灣高等法院台
              中分院審理中，顯見全案之事實尚非無疑，則被
              上訴人之請求，已失其所據。
            (二)上訴人丙○○、乙○○所聲請之執行程序即台灣
              南投地方法院84年度執字第1702號，除上訴人謝
              榮娥、乙○○外，尚有其他順位之執行債權人存
              在，並且未受足額之分配（例如第六順位抵押權
              人賴阿美），是以，縱使上訴人丙○○、乙○○
              之抵押權因所擔保債權不存在而失所附麗，該拍
              賣所得之利益仍應歸由其他順位之執行債權人（
              第六順位抵押權人賴阿美）取得，非得任由債務
              人即被上訴人取回。
            (三)縱認被上訴人係追加上訴人甲○○為被告，則追
              加原非當事人之人為當事人者，依民事訴訟法第
              255條第1項但書第5款之規定，應以該訴訟標的
              對於數人必須合一確定時，始得允許之。所謂合
              一確定，係指依法律之規定必須數人一同起訴或
              一同被訴，否則當事人之適格有欠缺，原告因此
              不能得本案之勝訴判決者而言，最高法院47年台
              上字第43號判例參照。本件被上訴人因上訴人謝
              榮娥、乙○○實行抵押權並承受拍賣標的物，而
              向彼等二人起訴請求損害賠償，與被上訴人請求
              上訴人甲○○返還溢付之59萬6千元不當得利，
              如前所述，係屬不同之訴訟事件，故二者並無合
              一確定之必要，則被上訴人追加原非被告之上訴
              人甲○○為被告，於法自有未洽。
    （二）、上訴人甲○○部分：
            (一)追加原非當事人之人為當事人者，應以該訴訟標
              的對於數人必須合一確定時，始得允許之。所謂
              合一確定，係指依法律之規定必須數人一同起訴
              或一同被訴，否則當事人之適格有欠缺，原告因
              此不能得本案之勝訴判決者而言。本件被上訴人
              因上訴人丙○○、乙○○實行抵押權並承受拍賣
              標的物，而向渠等二人起訴請求損害賠償，與被
              上訴人請求上訴人甲○○返還溢付之59萬6千元
              不當得利，係屬不同之訴訟事件，兩者並無合一
              確定之必要，則被上訴人追加原非被告之上訴人
              甲○○為被告，於法自有未洽。
            (二)因清償債務而為給付，於給付時明知無給付之義
              務者，不得再請求返還不當得利，民法第180條
              第3款定有明文，被上訴人主張其溢付59萬6千元
              ，縱屬事實，依上開法文規定，亦不能請求返還
              。
    （三）、上訴人於本院補稱：
            (一)按約定利率超過週年百分之20者，民法第205條
              既僅規定債權人對於超過部分之利息無請求權，
              則債務人就超過部分之利息任意給付，經債權人
              受領時，自不得謂係不當得利請求返還，此經最
              高法院著有29年上字第1306號判例可參。查上訴
              人甲○○與被上訴人間之借貸，有關利息、遲延
              利息、違約金之約定分別為年息7.2﹪、36﹪、
              36﹪，被上訴人至80年6月4日止，累計借得之現
              金為3百60萬元，自80年9月3日起算遲延利息、
              違約金，至82年12月31日止，計自動償還8百90
              萬元，其遲延利息及違約金均以2年4月計算，此
              為被上訴人在原審所主張之事實（上訴人否認其
              僅積欠上開款項），依被上訴人上開主張，3百
              60萬元加上遲延利息、違約金，總計為9百64萬
              8千元（3,600,000＋3,600,000*0.72*（2+4/12
              ）=9,648,000），則被上訴人至82年12月31日止
              ，既僅自動清償8百90萬元，尚不足以清償被上
              訴人自承其當時所積欠之借款本息及違約金之總
              和，自無溢付之情事可言，已屬至明。被上訴人
              係以兩造間遲延利息超過法定最高利率之部分，
              上訴人依法無請求權而屬溢付為由，主張其得依
              不當得利之規定請求返還，惟兩造所約定之遲延
              利息既為每百元日息1角即年利率36﹪，且被上
              訴人係任意主動清償8百90萬元並經上訴人張允
              銘受領，則依上開最高法院判例意旨，被上訴人
              對其已清償之8百90萬元中之遲延利息超過法定
              最高利率之部分即59萬6千元，自不得謂係不當
              得利請求返還。是被上訴人主張依民法不當得利
              規定，請求上訴人甲○○返還59萬6千元，顯與
              最高法院29年上字第1306號判例相違背而屬無理
              由，原判決竟反認被上訴人得請求返還，自屬違
              法。況且被上訴人訴訟代理人於鈞院行準備程序
              亦表示：就利息超過百分之20部分，既經任意給
              付，即無不當得利之問題（見鈞院卷第22頁），
              此更足以證明上訴人甲○○確無返還59萬6千元
              與被上訴人之義務。
            (二)被上訴人雖主張：上訴人上開理由未曾於原審提
              出而屬新的攻擊防禦方法，且依最高法院41年台
              上字第807號判例所示，逾年息百分之20之遲延
              利息，不包含在民法第323條所定利息之內，上
              訴人稱59萬6千元係清償年息逾百分之20部分之
              遲延利息尚屬無據云云。惟上訴人甲○○於原審
              已主張被上訴人任意給付，其無不當得利返還請
              求權（見原判決第7頁），況上訴人甲○○上開
              抗辯，僅係對其於原審之答辯所為法律上理由之
              陳述，非提出新的攻擊防禦方法，亦符合民事訴
              訟法第447條第1項第3款規定，自屬合法。又民
              法第323條所定優先於原本而為抵充之利息，是
              否包括逾法定最高利率之遲延利息在內，與該部
              分之遲延利息是否經債務人任意清償而不得請求
              返還一事無關，被上訴人既自承給付上訴人張允
              銘之8百90萬元係其主動為清償含遲延利息在內
              之欠款，則遲延利息超過法定利率之部分，業經
              被上訴人任意清償，且無所謂任意清償之遲延利
              息應以年息20﹪為限，已屬至明，是被上訴人上
              開主張，自均不可採。
            (三)上訴人丙○○於原審84年度訴字第420號土地扺
              押權塗銷登記事件中，所提出之金額計6百79萬
              8千元之本票10張，被上訴人於該案中已自認為
              其所簽發，則該10張本票為真正，已屬至明。既
              然上訴人丙○○持有被上訴人所簽發金額計6 百
              79萬8千元之本票，則上訴人丙○○於系爭強制
              執行事件中受分配3百70萬零1百52元，尚不足以
              清償上開本票債權全部，上訴人丙○○自無任何
              不當得利可言，且受分配款項中之4萬2千4百72
              元係繳入國庫之執行費，上訴人丙○○更未獲得
              利益，與不當得利之要件不符。原審疏未及於此
              ，認上訴人丙○○取得該分配利益係無法律上原
              因，於法自有未合。退步言，縱認該分配利益非
              用於清償上開本票債權而該當於無法律上原因受
              有利益，亦因此一不當得利返還義務與上開本票
              債務均屬金錢給付且均屆清償期，上訴人丙○○
              自得主張抵銷，其並已以上訴理由狀繕本之送達
              作為抵銷之意思表示，則上訴人丙○○對被上訴
              人自無任何不當得利返還義務可言。
            (四)被上訴人至82年12月31日止，積欠上訴人甲○○
              之本金、遲延利息、違約金總額為9百64萬8千元
              ，且於82年12月31日僅清償8百90萬元，已如前
              述，依民法第323條規定，應優先清償遲延利息
              、違約金6百零4萬8千元，其餘2百85萬2千元始
              抵充本金，故尚未清償之本金為74萬8千元，並
              自83年1月1日起，按年息20％計算遲延利息及36
              ％計算之違約金，亦即上訴人甲○○至93年12月
              31日止，對被上訴人之債權數額為5百35萬5千6
              百80元（其計算式為：748,000*(0.2+0.36)*11+
              748000），上訴人甲○○願將其中60萬6千8百22
              元讓與上訴人乙○○，再將3百70萬零1百52元讓
              與上訴人丙○○，並以書狀繕本之送達為債權讓
              與之通知，而上訴人乙○○、丙○○並以書狀之
              送達對被上訴人為抵銷之表示（上訴人丙○○先
              以票據債權主張抵銷，若無法抵銷，再以受讓自
              上訴人甲○○之債權予以抵銷），經此抵銷後，
              被上訴人對上訴人丙○○、乙○○自無債權存在
              。
            (五)被上訴人起訴時係將其對上訴人丙○○、乙○○
              主張之不當得利返還請求權列為備位聲明，至93
              年2月6日始以準備書(二)狀，將先位聲明之侵權行
              為損害賠償請求權撤回，改為請求上訴人丙○○
              、乙○○應負不當得利返還義務，是縱使上訴人
              丙○○、乙○○對被上訴人負有該義務，其法定
              遲延利息之起算點亦應自該準備狀繕本送達之翌
              日起算，而非自起訴狀繕本送達之翌日起算；又
              被上訴人既撤回先位聲明之部分，則該部分之訴
              訟費用自應由被上訴人負擔，原判決疏未及於此
              ，命上訴人丙○○、乙○○給付自起訴狀繕本送
              達翌日起算之法定遲延利息，及本件一審訴訟費
              用均由上訴人負擔，自屬違誤。
            (六)綜上所陳，上訴人對被上訴人並無不當得利返還
              義務，原審所為不利於上訴人之判決，實有違法
              不當之處，爰為上訴聲明，求為判決：
              原判決廢棄。
              被上訴人在第一審之訴及其假執行之聲請均駁
                回。
              第一、二審訴訟費用由被上訴人負擔。
三、兩造不爭執之事實：(一)被上訴人自80年6月間起至82年12月
    ，陸續向上訴人甲○○借款，約定利息為每百元日息2分（
    即年利率百分之7‧2），遲延利息每百元日息1角（即年利
    率百分之36），違約金每百元日息1角（即年利率百分之36
    ）。(二)被上訴人於82年6月7日及82年12月31日，分別償還上
    訴人甲○○1百萬元及7百90萬元。(三)上訴人丙○○於84年11
    月間，以原審84年度執字第1702號強制執行事件，就系爭
    980地號土地聲請拍賣，並於85年8月3日承受取得，上訴人
    丙○○於上開強制執行事件中，受有3百70萬零1百52元（其
    中執行費4萬2千4百72元、分配金額3百65萬7千6百80元）之
    分配款，上訴人乙○○則受有60萬6千8百22元之分配款等情
    ，有被上訴人提出系爭980地號土地登記謄本、原審84年執
    字第1702號民事執行事件分配表2件為證，復為兩造所不加
    爭執，則此部分之事實，自堪信為真實。
四、當事人爭點的論斷：本件所應審究者，厥為：(一)被上訴人與
    上訴人甲○○間之借貸本息金額，究為若干﹖(二)上訴人丙○
    ○、乙○○主張抵銷，有無理由﹖(三)上訴人丙○○、乙○○
    前開受分配之利益，是否得由被上訴人取回？(四)被上訴人之
    清償，如有溢付，是否屬於明知而為任意給付等項而已，茲
    分述如下：
    （一）、按「確定判決之既判力，固以訴訟標的經表現於主
            文判斷之事項為限，判決理由並無既判力。但法院
            於判決理由中，就訴訟標的以外當事人主張之重要
            爭點，本於當事人辯論之結果，已為判斷時，除有
            顯然違背法令之情形，或當事人已提出新訴訟資料
            ，足以推翻原判斷之情形外，應解為在同一當事人
            就該重要爭點所提起之訴訟中，法院及當事人就該
            已經法院判斷之重要爭點，皆不得任作相反之判斷
            或主張，始符民事訴訟上之誠信原則。」最高法院
            92年度台上字第2460號著有判決要旨足供參照。經
            查：
            (一)被上訴人陸續向上訴人甲○○借款，截至82年12
              月間，借款金額共計3百60萬元，被上訴人並提
              供其所有之系爭980、969地號土地，為上訴人謝
              榮娥、乙○○設定如附表所示之抵押權，自借款
              清償日起至82年12月31日止，依兩造抵押權設定
              契約書所載，遲延利息及違約金之計算各為年息
              百分之36，利息部分因超過法定最高利率年息百
              分之20，則遲延利息及違約金應以年息百分之56
              計算為合理，以最先到期之清償日80年9月3日起
              算，截至83年1月4日止，共2年4月期間，其遲延
              利息及違約金為4百70萬4千元[0000000×56% ×
              （2 + 4 /12）= 0000000]，連同本金3百60萬元
              ，本息共為8百30萬4千元，而被上訴人已於82年
              6月7日及82年12月31日，分別償還上訴人甲○○
              1百萬元及7百90萬元，已超過前述本息59萬6千
              元，是上訴人甲○○對被上訴人已無借款債權存
              在，則上訴人乙○○應將其就被上訴人所有系爭
              969地號土地所為如附表所示抵押權設定塗銷，
              另上訴人丙○○對系爭980地號土地如附表所示
              之抵押債權亦確認不存在等情，業經原審84年度
              訴字第420號、本院86年度上字第393號、最高法
              院87年度台上字第2456號、本院87年度上更(一)字
              第90號及最高法院92年度台上字第533號民事事
              件認定明確並已確定，有被上訴人提出上開事件
              之裁判書影本為證，並經本院依職權調閱上開事
              件卷宗核閱屬實。本件被上訴人與上訴人甲○○
              間借貸之本息金額，既經上開確定判決認定本息
              共為8百30萬4千元，揆諸前開判決要旨，上訴人
              於本件既未提出新訴訟資料，足以推翻原判斷之
              情形，則上訴人主張被上訴人被上訴人至82年12
              月31日止，積欠上訴人甲○○之本金、遲延利息
              、違約金總額為9百64萬8千元，且於82年12月31
              日止，僅清償8百90萬元，依民法第323條規定，
              應優先清償遲延利息、違約金6百零4萬8千元，
              其餘2百85萬2千元始抵充本金，故尚未清償之本
              金為74萬8千元，並自83年1月1日起，按年息20
              ％計算遲延利息及36％計算之違約金，亦即上訴
              人甲○○至93年12月31日止，對被上訴人之債權
              數額為5百35萬5千6百80元，上訴人甲○○願將
              其中60萬6千8百22元讓與上訴人乙○○，再將3
              百70萬零1百52元讓與上訴人丙○○，並以書狀
              繕本之送達為債權讓與之通知，而上訴人乙○○
              、丙○○並以書狀之送達對被上訴人為抵銷之表
              示云云，尚有未合，自不足憑信。
            (二)上訴人丙○○、乙○○對於上開確定事件提起再
              審之訴，亦經最高法院以93年度台上字第1087號
              民事裁定駁回彼等之上訴而告確定乙節，亦有被
              上訴人所提出該民事裁定影本乙件可稽，上訴人
              對此亦表示無意見，則上訴人抗辯該案事實仍有
              疑義，自乏根據，無待贅言。
            (三)上訴人丙○○、乙○○對系爭980、969地號土地
              上如附表所示抵押權所擔保之債權，既經判決確
              認不存在確定，渠等二人受領原審84年執字第17
              02號民事執行事件分配款，即無法律上原因，而
              被上訴人因彼等二人受領該等分配款，致無法另
              清償其對於其他順位抵押權人所負之債務，又無
              法取得該等款項，自屬受有損害，且被上訴人所
              受損害與上訴人丙○○、乙○○所受利益間，具
              有相當因果關係，應可認定。按：
              執行法院將拍賣所得之價款逕行分配與各債權
                人，其實際給付義務人仍為債務人，執行法院
                僅代債務人將拍賣所得價款轉給債權人以清償
                其債務而已；債權人受分配清償之金額既係來
                自債務人，則其超領之金額部分縱屬不當得利
                而致受損害者，亦為債務人，衹應返還該利益
                與債務人。於該利益返還與債務人交由執行法
                院再為分配前，非謂因其超領而分配金額不免
                間接受有影響之他債權人，即當然對該受分配
                之債權人取得不當利得之債權。是各債權人間
                本無債之關係，其受超額分配之債權人自無將
                該超額利得款項逕行返還於他債權人之義務，
                最高法院91年度台上字第827號著有判決要旨
                足供參照。
              揆諸前開判決要旨，足見上訴人丙○○、張釗
                源辯稱拍賣所得利益應歸其他順位執行債權人
                取得，被上訴人不能取回，即未受有損害云云
                ，尚有未合，應屬推諉之詞，自不足為憑。
            (四)上訴人丙○○主張其持有被上訴人所簽發金額計
              6百79萬8千元之本票，惟僅於系爭強制執行事件
              中受分配3百70萬零1百52元，尚不足以清償上開
              本票債權全部，自無任何不當得利可言，且縱認
              該分配利益非用於清償上開本票債權而合於無法
              律上原因受有利益，亦因此不當得利返還義務與
              上開本票債權均屬金錢給付且均屆清償期，自得
              主張抵銷云云，然查：
              上訴人丙○○原係本於拍賣抵押物受分配3百
                70萬零1百52元，玆該抵押債權既經確認不存
                在，所受分配金額自屬不當得利。
              上訴人丙○○前於當事人間台灣南投地方法院
                84年度訴字第420號、本院86年度上字第393號
                、87年度上更(一)字第90號土地抵押權塗銷登記
                事件中，亦均曾提出前述10張本票，金額合計
                6百79萬8千元，據為抵押借款債權存在之主張
                ，惟均以不能證明有交付此部分借款之事實，
                尚不能單憑上訴人丙○○執有被上訴人所簽發
                之本票，證明上訴人丙○○有交付如本票票面
                金額之借款予被上訴人之事實，而未經採認等
                情，觀諸本院依職權調閱上開事件卷宗即明，
                從而該10張本票所載金額，既經上訴人據為抵
                押借款債權存在之主張，復經實質審理而確認
                其所主張抵押借款債權不存在，該10張本票所
                載金額之原因關係既屬不存在，上訴人所為抵
                銷之主張，即無理由，無庸贅言。
            (五)上訴人丙○○主張受分配金額款項中之4萬2千4
              百72元，係繳入國庫之執行費，上訴人丙○○未
              獲得利益，與不當得利之要件不符；惟按原被上
              訴人所有系爭980地號土地（重測後雙吉段第435
              地號），如原審判決附表所設定予上訴人丙○○
              、乙○○之抵押權，其所依附之借款債權主權利
              ，既經確定判決確認，業於82年12月31日經被上
              訴人清償而不存在，則上訴人丙○○嗣於84年11
              月間，據向台灣南投地方法院聲請准以84 年度
              執字第1702號拍賣抵押物強制執行事件，即屬可
              歸責於上訴人丙○○事由之不當聲請，致為該強
              制執行程序之進行，其所生執行費4萬2千4 百72
              元，自應由上訴人丙○○負擔，但該執行費業由
              拍賣原被上訴人所有之上述980地號土地所得價
              款中交付予國庫，上訴人丙○○因此免其給付義
              務，即屬無法律上之原因受有利益，致被上訴人
              受有損害，應依民法第179條不當得利之規定，
              將該利益返還予被上訴人，是上訴人丙○○此部
              分之抗辯，亦無足採，至為灼然。
    （二）、本件被上訴人已清償其與上訴人甲○○間之借款債
            務，且溢付達59萬6千元，已如前述，上訴人張允
            銘受領該溢付款項，即屬無法律上原因，則被上訴
            人基於不當得利返還請求權，請求上訴人甲○○給
            付，亦屬有據。至上訴人甲○○雖抗辯被上訴人於
            給付之時，即「明知」無給付之義務，惟其就此被
            上訴人「明知」之有利於己之事實，並未提出任何
            證據以資證明，自無足採信。
五、按無法律上之原因而受利益，致他人受損害者，應返還其利
    益，民法第179條定有明文。本件上訴人丙○○、乙○○，
    對系爭土地之抵押債權並不存在，卻於原審84年執字第1702
    號民事執行事件，以抵押權人身分受分配，分別取得分配款
    3百70萬零1百52元及60萬6千8百22元，自屬無法律上原因而
    受利益，致被上訴人受有損害，另上訴人甲○○受領被上訴
    人溢付之款項59萬6千元，亦屬無法律上之原因而受利益，
    均應將其受領時所得之利益償還被上訴人。從而被上訴人本
    於不當得利之法律關係，請求上訴人丙○○給付3百70萬零
    1百52元，及自92年6月27日起至清償日止，按年息百分之5
    計算之利息；上訴人乙○○給付60萬6千8百22元，及自92年
    6月10日起至清償日止，按年息百分之5計算之利息；上訴人
    甲○○給付59萬6千元，及自92年9月16日起至清償日止，按
    年息百分之5計算之利息，洵屬有據，應予准許。又兩造均
    陳明願供擔保聲請宣告假執行及免為假執行，經核均無不合
    ，自應分別酌定相當之擔保金額准許之。從而原審判命上訴
    人應分別如數給付，並依兩造之聲請，分別酌相當之擔保金
    額而為假執行及免為假執行之宣告，於法並無違誤。上訴意
    旨指摘原判決不當，求予廢棄改判，為無理由，應予駁回。
六、至被上訴人起訴時，雖係將其對上訴人丙○○、乙○○主張
    之不當得利返還請求權列為備位聲明，至93年2月6日始以準
    備書(二)狀，將先位聲明之侵權行為損害賠償請求權部分撤回
    ，改為請求上訴人丙○○、乙○○應負不當得利返還義務，
    惟此部分關於不當得利之主張，仍係於起訴時即繫屬於法院
    ，則被上訴人就此部分，請求自起訴狀繕本送達之翌日起算
    法定遲延利息，於法並無不合。再者，被上訴人固於93年2
    月6日以準備書(二)狀，將先位聲明之侵權行為損害賠償請求
    權部分撤回，但其改為請求上訴人丙○○、乙○○應負不當
    得利返還義務之款項，並未變更，且就上訴人丙○○、乙○
    ○被訴部分之訴訟繫屬，亦未消滅，茲本院既認被上訴人之
    請求為有理由，則就上訴人丙○○、乙○○敗訴部分之訴訟
    費用，自應由彼等負擔為宜。是上訴人主張：上訴人丙○○
    、乙○○如負有給付之義務，其法定遲延利息之起算點，應
    自該準備書(二)狀繕本送達之翌日起算，而非自起訴狀繕本送
    達之翌日起算，且被上訴人既撤回先位聲明部分，則該部分
    之訴訟費用，自應由被上訴人負擔云云，尚不足取，併予敘
    明。
七、本件事證已臻明確，兩造其餘攻擊防禦方法，不足以影響本
    判決結果，爰不一一論述，併此敘明。
八、據上論結：本件上訴為無理由，依民事訴訟法第449條第1項
    、第78條、第85條第1項但書，判決如主文。
中　　華　　民　　國　　94　　年　　5 　　月　　25　　日
                        民事第一庭審判長法　官　林陳松
                                        法　官　鄭金龍
                                        法　官　李寶堂
上列正本係照原本作成。
如對本判決上訴，須於收受判決送達後二十日內向本院提出上訴
書狀，其未表明上訴理由者，應於提出上訴後二十日內向本院提
出上訴理由書 (須按他造人數附具繕本)。上訴時應提出委任律
師為訴訟代理人之委任狀。具有民事訴訟法第四百六十六條之一
第一項但書或第二項之情形為訴訟代理人者，另應附具律師及格
證書及釋明委任人與受任人有該條項所定關係之釋明文書影本。
                                        書記官 李妍嬅
中　　華　　民　　國　　94　　年　　5　　月　　26　　日
                                                     Ｙ
